【裁判字號】    97,台上,2744
【裁判日期】    970619
【裁判案由】    違反毒品危害防制條例
【裁判全文】
最高法院刑事判決            九十七年度台上字第二七四四號
上  訴  人  乙○○
選任辯護人  郭隆偉律師
上  訴  人  甲○○
選任辯護人  王世勳律師
上列上訴人等因違反毒品危害防制條例案件，不服台灣高等法院
台中分院中華民國九十七年四月十日第二審更審判決（九十六年
度上更(一)字第四五０號，起訴案號：台灣彰化地方法院檢察署九
十六年度偵字第九二０、九二六號），提起上訴，本院判決如下
：
    主  文
原判決關於甲○○部分撤銷，發回台灣高等法院台中分院。
其他上訴駁回。
    理  由
一、撤銷發回部分：
本件原判決認定上訴人甲○○明知海洛因為毒品危害防制條例第
二條第二項第一款所定之第一級毒品，不得非法販賣，竟與其男
友即上訴人乙○○共同基於販賣第一級毒品海洛因以牟利之犯意
聯絡，由乙○○以不詳方式取得數量不詳之海洛因，於民國九十
六年一月間，洪明輝以門號0000000000號行動電話，
撥打上開乙○○所有之0000000000號行動電話四次，
其中一次由甲○○接聽後，聯繫購買海洛因之細節，約定好交易
之時間、地點及數量後，將洪明輝所欲購買之新台幣（下同）五
百元海洛因持往彰化縣埔鹽鄉南港村百姓公廟交付，完成交易，
獲利五百元。因而撤銷第一審關於論處甲○○共同販賣第一級毒
品罪刑之判決，改判仍論處甲○○共同販賣第一級毒品罪刑，固
非無見。
惟查犯罪事實應依證據認定，有罪之判決書並應將認定犯罪事實
所憑之證據，於理由內記載，為刑事訴訟法第一百五十四條、第
三百十條第一款所明定，此項證據，自係指實際上確係存在，就
犯罪事實能為具體之證明者而言，如作為判斷基礎之證據尚非確
切存在，仍不能認調查已盡，所為有罪判決即有違誤。查原判決
認甲○○有與乙○○共同販賣海洛因予洪明輝之犯罪事實，無非
係以證人洪明輝不利於甲○○之證述、洪明輝與乙○○之雙向通
聯紀錄及甲○○之自白，資為依據。然稽之警詢及偵查卷，洪明
輝皆供述，甲○○與其交易毒品之次數為兩次云云（見九十六年
度偵字第九二六號卷第一０七頁反面、第一０九頁反面），嗣後
於第一審審理時則改稱：「（公設辯護人問：你跟甲○○交易是
否就只有這一次？）答：是的。」「（檢察官問：你於警詢、偵
查中供稱，向乙○○買過四次海洛因，其中二次是跟乙○○，另
外二次是跟乙○○的同居人，為何與剛才所陳不一？）答：我確
實有一次是我自己騎車到乙○○住處去拿過一次，另外就是甲○
○拿去百姓公一次，有二次是乙○○拿去三山國王廟給我，我剛
才是忘記了還有一次。」，核其供詞，前後不一，證言之憑信性
，並非無疑。而洪明輝以其號碼0000000000號行動電
話，於九十六年一月十一日、一月十二日、一月十三日、一月十
四日，撥打乙○○所持用號碼0000000000號行動電話
，固有通聯紀錄為憑，核該紀錄僅有洪明輝、乙○○通聯之事實
，並無通聯內容，如何足認與甲○○被訴販賣第一級毒品之待證
事實有事實上關聯？原判決理由，並未敘明。從而，如何足認甲
○○於九十六年一月十七日偵查中所為販賣第一級毒品之自白與
事實相符？原判決端憑以上證據認定甲○○與乙○○共同販賣第
一級毒品海洛因予洪明輝一次，所憑之證據，實際上尚難認係確
切存在，其以之具體證明甲○○之犯罪事實，不能謂無有證據調
查未盡之違誤。甲○○上訴意旨指摘原判決此部分違背法令，尚
非全無理由，應認仍有撤銷發回更審之原因。另甲○○被訴販賣
海洛因予陳素梅一次、洪明輝三次、楊宏評二次、陳志成一次之
事實，公訴人既認屬裁判上一罪，原判決不另為無罪之諭知，爰
一併發回，附此敘明。
二、上訴駁回部分：
按刑事訴訟法第三百七十七條規定，上訴於第三審法院，非以判
決違背法令為理由，不得為之。是提起第三審上訴，應以原判決
違背法令為理由，係屬法定要件。如果上訴理由書狀並未依據卷
內訴訟資料，具體指摘原判決不適用何種法則或如何適用不當，
或所指摘原判決違法情事，顯與法律規定得為第三審上訴理由之
違法情形，不相適合時，均應認其上訴為違背法律上之程式，予
以駁回。本件乙○○上訴意旨略稱：(一)、所謂販賣，必係將物以
低價購進後，再以高價轉與他人而從中圖取利潤，方得稱之。如
係以原價購進，又以原價轉予他人而毫無利潤可圖者，並非販賣
，僅能謂為「轉讓」。本件證人陳素梅、洪明輝、楊宏評雖證述
向乙○○購入毒品，惟乙○○係以原價向「林仔」即林樹山購入
後，再以原價轉讓，並未圖利潤。原審既未調查必要證據足以證
明乙○○確有獲利之事實，逕認乙○○有販毒圖利之犯行，有認
定事實不憑證據之違法。(二)、陳志成於第一審審理時之所述：「
……我平常買毒品都是向林樹山購買，有一次林樹山不在，林樹
山打電話叫上訴人送來給我」等語，可知陳志成自始至終並非指
證乙○○販毒予伊，核與乙○○所為未販賣毒品予陳志成之辯解
相符，原審復無其他證據足以證明乙○○有販賣毒品予陳志成之
事實，竟憑該證詞認定乙○○販賣第一級毒品予陳志成，有證據
法則適用不當之違誤。(三)、毒品危害防制條例第十七條規定供出
毒品來源並查獲毒品來源，得減輕其刑。是以毒品買受者之指證
，其是否可信，於通常一般人已有所懷疑，陳素梅、洪明輝、楊
宏評、陳志成等人之證述，不得作為乙○○有罪判決之唯一依據
，仍應調查其他必要證據。又本件卷附洪明輝與乙○○間之通聯
紀錄，僅有於九十六年一月十一日迄十七日止之紀錄，與洪明輝
所述時間不符，且該紀錄亦不足以證明通聯目的為買賣海洛因。
原審竟以「因受限於記憶能力，原難期洪男能精確記憶無訛，故
其時間不符之處係屬細微末節」為理由，予以採認。均有違背證
據法則。(四)、毒品危害防制條例第十七條規定之立法意旨在於鼓
勵具體供出其上游販毒者，俾資追查該毒梟前手及其上游毒品，
以杜絕毒品之蔓延與氾濫。祇須供出上游因而破獲，即符合減刑
條件，至於數人一同指證或指證時間有無先後，均非所問。原審
以「於上訴人指證前，已有洪聖軒等人指證林樹山販毒」，認乙
○○所為供出上游，已無從減刑，有不適用法則之違誤等語。
惟查：(一)、關於乙○○所為本件毒品授受行為，具有營利意圖一
節，原判決係以買賣毒品均涉及重罰，此種販賣毒品之犯罪行為
，絕無無端攜出毒品販賣或召來購毒之人而曝露犯罪行跡，甘冒
風險之理。至於毒品並無公定價格，每次買賣之數量、價格，常
隨買賣雙方交情深淺、需求量多寡、來源是否充裕、對行情之認
知、可能之風險、毒品之品質、純度等因素而異其標準。況販賣
者恆以加價、減量或於毒品中摻入雜質稀釋之方式牟利，就其各
次販毒利得，縱販毒者本人亦非必精確計算。本件乙○○與陳素
梅、洪明輝、楊宏評、陳志成等人，非親非故，其甘冒重罰之危
險，不辭辛苦及花費，攜毒外出交付或允購毒之人前來住處交易
，應有牟利意圖。參以乙○○於原審準備程序時所供承：「（為
了賺一些錢吃飯，才販賣毒品？）是的。」，從而認定乙○○具
販毒牟利意圖。關於主觀事實之推論，並不違背經驗法則及論理
法則。(二)、原判決關於本件販賣毒品之事實，係綜合乙○○之供
述與陳素梅、洪明輝、楊宏評、陳志成之結證，並核陳素梅等所
述行動電話號碼，乙○○之綽號及乙○○有同居女友等情，均與
事實相符，堪認其間有買賣第一級毒品之事實存在。至於其中買
賣次數、各次買賣數額等細節，陳素梅等人所述，固與乙○○之
供詞，稍有參差，原審乃依「罪疑利益歸於被告原則」，僅就事
實明確之部分，認定如原判決事實欄之記載。關於客觀事實之推
論，亦不違背經驗法則及論理法則。(三)、毒品危害防制條例第十
七條明定「犯第四條第一項至第四項、第五條第一項至第四項前
段、第六條第一項至第四項、第七條第一項至第四項、第八條第
一項至第四項、第十條或第十一條第一項、第二項之罪，供出毒
品來源，因而破獲者，得減輕其刑。」即須供出毒品來源因而破
獲，始符合減輕其刑之規定，原判決本於事實審之職權，調查證
據結果，依據陳志成於九十六年一月二十三日警詢、偵訊業已供
出本件毒品之上游來源為林樹山、案外人洪聖軒早於同年二月十
三日即於警詢指述林樹山販賣毒品犯行及員警於九十五年十二月
二十七日即對林樹山實施電話監聽等情，認定乙○○辯稱伊於九
十六年一月十七日警詢時已有提及向綽號「林仔」之人販毒以及
嗣於二個月之後，即於九十六年三月間在台灣彰化地方法院檢察
署始指認林樹山口卡等情，縱屬實在，已與上開減刑要件不符，
無從據以寬減。原審關於乙○○有無毒品危害防制條例第十七條
減刑要件之證據調查、事實認定及應否減刑之決定，均無違誤。
上訴意旨任憑己意指摘原判決違法，核與法律規定得為第三審上
訴理由之違法情形不相適合。其上訴違背法律上之程式，應予駁
回。
據上論結，應依刑事訴訟法第三百九十五條前段、第三百九十七
條、第四百零一條，判決如主文。
中    華    民    國  九十七  年    六    月   十九   日
                      最高法院刑事第五庭
                          審判長法官  陳  正  庸
                                法官  賴  忠  星
                                法官  林  秀  夫
                                法官  宋      祺
                                法官  陳  祐  治
      本件正本證明與原本無異
                                      書  記  官
中    華    民    國  九十七  年    六    月  二十五  日
                                                 H


司法院資訊處製作；財團法人民間司法改革基金會備份。
